台灣台中地方法院刑事判決　　　　　　　　　　　　九十一年度訴字第二五二八號
　　公　訴　人　台灣台中地方法院檢察署檢察官
　　被　　　告　己　○
右列被告因偽造文書等案件，經檢察官提起公訴（九十年度偵字第一九八三六號），
本院判決如左：
    主      文
己○連續行使偽造私文書，足以生損害於他人，處有期徒刑壹年陸月。
    事      實
一、己○明知自己經濟狀況不佳，財務已不足支付互助會會款，竟意圖為自己不法之
    所有，並基於概括之犯意，自民國（下同）八十八年九月五日起至九十年二月二
    十五日止，用以會養會方式，先後召集下列民間互助會共六會：(一)會期自八十八
    年九月五日起至九十一年二月五日止，每會新台幣（下同）一萬元，連會首計三
    十會（即如附表一所示，以下稱甲會），(二)會期自八十九年二月二十日起至九十
    一年九月二十日止，每會二萬元，連會首計三十二會（即如附表二所示，以下稱
    乙會），(三)會期自八十九年八月一日起至九十一年十月一日止，每會一萬元，連
    會首計二十七會（即如附表三所示，以下稱丙會），(四)會期自八十九年九月十五
    日起至九十一年十二月十五日止，每會二萬元，連會首計二十八會（即如附表四
    所示，以下稱丁會），(五)會期自八十九年十二月十日起至九十一年十月十日止，
    每會二萬元，連會首計二十三會（即如附表五所示，以下稱戊會），(六)會期自九
    十年二月二十五日起至九十二年五月二十五日止，每會二萬元，連會首計二十八
    會（即如附表六所示，以下稱己會），均自任會首，且均採外標之方式，約定分
    別每月五日、二十日、一日、十五日、十日、二十五日，在台中縣沙鹿鎮○○路
    六十三之二號其住處開標，並於「甲會」中冒用蔡玉燕、甲○○、蔡縛季之名義
    各參加一會，於「丙會」中冒用蔡秋霞、蔡縛季之名義各參加一會，於「丁會」
    中冒用甲○○之名義參加一會，於「戊會」中冒用蔡秋霞、蔡縛季之名義各參加
    一會，於「己會」中冒用「阿華」之名義參加一會，而連續就前開六會於如附表
    七所示之日期，在其上開住處，冒用如附表七所示之蔡玉燕等人名義，在標單上
    偽造蔡玉燕等人之簽名，及填寫如附表七所示之標息金額，偽造蔡玉燕等人名義
    之標單，並提出行使參與競標，得標後再向各該次尚為活會會員詐取活會會款，
    足以生損害於如附表七所示之蔡玉燕等人及各該次尚為活會會員，其就前開六會
    各次冒標日期、冒用會員之姓名、得標金額（即填寫標息）、尚為活會會員人數
    、詐得金額等詳如附表七所載，己○並於前開各次開標後，即均將所偽造之標單
    予以丟棄。迨至九十年十月十五日，己○宣佈停會，經各會會員相互查證後發現
    ，並無蔡玉燕、甲○○、蔡秋霞及「阿華」之人，且蔡縛季未參加己○所召集之
    上開民間互助會，另戊○○及童素嬌二人均尚未標得會款，始知受騙。己○則在
    未經有偵查權之機關或公務員發覺其有上開罪嫌前，於九十年十月三十一日具狀
    向台灣台中地方法院檢察署自首即坦承上情，並願接受裁判。
二、案經己○具狀向台灣台中地方法院檢察署自首，經該署檢察官偵查起訴。
    理      由
一、前開犯罪事實，業據被告己○於偵查中及本院審理時均坦承不諱，核與被害人丙
    ○○、乙○○、丁○○分別於偵、審中指述及證人戊○○於本院九十年度自字第
    八六八號己○詐欺案件審理時證述（有筆錄影本附卷）之情節相符，並有被告提
    出如附表一至六所示之互助會單六紙附卷足憑。事證明確，被告犯行堪以認定。
二、按一般民間互助會競標係由參與者以標單填寫會員姓名、標息，而以所寫標息最
    高者為得標，是標單係屬在紙上書寫之文字而依習慣及約定足以為表示一定用意
    之證明，依刑法第二百二十條第一項之規定，以私文書論。核被告己○分別偽造
    如附表七所示之蔡玉燕等人名義標單持以行使得標，而使各該次尚為活會之各會
    員陷於錯誤而分別詐取前開會款，足以生損害於如附表七所示之蔡玉燕等人及各
    該次尚為活會會員之所為，係犯刑法第二百十六條行使第二百二十條第一項、第
    二百十條之偽造私文書罪及同法第三百三十九條第一項之詐欺取財罪。被告在標
    單上偽造如附表七所示之蔡玉燕等人之署押，為偽造私文書之部分行為；而偽造
    後持以行使，偽造之低度行為為行使之高度行為所吸收，均不另論罪。被告先後
    十三次冒標而分別向各該次多位活會會員詐取會款，各侵害數法益，均係一行為
    觸犯數同種詐欺取財罪名之想像競合犯，依刑法第五十五條規定應從一處斷。被
    告先後十三次行使偽造私文書、詐欺取財之犯行，均時間緊接，犯罪構成要件相
    同，顯皆係基於概括犯意為之，均應依連續犯之規定各以一罪論，並均依法加重
    其刑。被告所犯上開二罪，有方法結果之牽連關係，為牽連犯，依刑法第五十五
    條規定應從一重依連續行使偽造私文書罪處斷。公訴人雖就被告如附表七編號四
    所載犯行，未於起訴事實論及，惟既與所起訴事實有連續犯之裁判上一罪關係，
    應為起訴效力所及，本院自得一併審理，附此敘明。又被告己○在未經有偵查權
    之機關或公務員發覺其有上開罪嫌前，於九十年十月三十一日具狀向台灣台中地
    方法院檢察署坦承上情，並願接受裁判，有刑事自首狀乙份附卷可稽，核與自首
    要件相符，依法應減輕其刑，並依規定先加後減。爰審酌被告犯罪之動機、目的
    、手段、所生危害、所詐取金額高達三百五十二萬元，已與部分被害人達成和解
    及犯罪後坦承犯行等一切情狀，量處如主文所示之刑，以資懲儆。至於被告分別
    偽造如附表七所示之蔡玉燕等人名義之標單，於開標後即均將之丟棄，業已滅失
    ，已據被告供明在卷，爰不併予宣告沒收，附此敘明。
三、據上論斷，應依刑事訴訟法第二百九十九條第一項前段，刑法第五十六條、第第
    二百十六條、第二百二十條第一項、第二百十條、第三百三十九條第一項、第五
    十五條、第六十二條前段，罰金罰鍰提高標準條例第一條前段，判決如主文。
中    華    民    國      九十一      年      十二     月    二十七     日
                                     臺灣臺中地方法院刑事第三庭
                                             法  官  朱  光  國
右正本證明與原本無異。
如不服本判決，應於判決送達後十日內向本院提出上訴狀( 應附繕本 )，上訴於臺灣
高等法院臺中分院。
                                             書記官
中    華    民    國      九十一      年       十二    月     三十      日
刑法第二百十條：
偽造、變造私文書，足以生損害於公眾或他人者，處五年以下有期徒刑。
刑法第二百十六條：
行使第二百十條至第二百十五條之文書者，依偽造、變造文書或登載不實事項或使登
載不實事項之規定處斷。
刑法第二百二十條第一項：
在紙上或物品上之文字、符號，依習慣或特約，足以為表示其用意之證明者，關於本
章之罪，以文書論。
刑法第三百三十九條第一項：
意圖為自己或第三人不法之所有，以詐術使人將本人或第三人之物交付者，處五年以
下有期徒刑、拘役或科或併科一千元以下罰金。
                                                                        Ｂ
附表七：
編   冒標日期      冒用會員 得  標  金  額    活會會員人數    詐得金額
號   （民國）      之姓名   （即標息、新台幣）               （新台幣）
１  甲會會期中之   蔡玉燕    一千八百元        十七人次（已     十七萬元
    八十九年七月                               扣除冒用王秀
    五日                                       琴、蔡縛季各
                                               參加之一會）
２  甲會會期中之   甲○○    一千九百元        十七人次（已     十七萬元
    八十九年八月                               扣除冒用蔡縛
    五日                                       季參加之一會
                                               ）
３  甲會會期中之   蔡縛季    一千八百元        十五人次         十五萬元
    八十九年十一
    月五日
４  甲會會期中之   戊○○    二千二百元        十三人次         十三萬元
    九十年二月五
    日
５  乙會會期中之   童素嬌    四千二百元        二十三人次     四十六萬元
    八十九年十一
    月二十日
６  乙會會期中之   童素嬌    四千五百元        二十二人次     四十四萬元
    九十年一月二
    十日
７  丙會會期中之   蔡秋霞    一千八百元        二十二人次（   二十二萬元
    八十九年十一                               已扣除冒用蔡
    月一日                                     縛季參加之一
                                               會）
８  丙會會期中之   蔡縛季    二千七百元        十二人次         十二萬元
    九十年十月一
    日
９  丁會會期中之   甲○○    三千八百元        二十人次         四十萬元
    九十年四月十
    五日
１０  丁會會期中之   童素嬌    四千二百元        十九人次       三十八萬元
    九十年六月十
    五日
  戊會會期中之   蔡秋霞    四千元            十二人次（已   二十四萬元
    九十年九月十                               扣除冒用蔡縛
    日                                         季參加之一會
                                               ）
  戊會會期中之   蔡縛季    四千元            十二人次       二十四萬元
    九十年十月十
    日
  己會會期中之   阿華      四千九百元        二十人次         四十萬元
    九十年九月二
    十五日
                                     合計：三百五十二萬元
